臺灣臺北地方法院民事判決　　　　　　　99年度訴字第4041號
原　　　告　高春好
訴訟代理人　姜明遠律師
被　　　告　王源昌
　　　　　　王瑞鳳
　　　　　　王瑞琇
　　　　　　塗秀英
　　　　　　王品潔
　　　　　　王品璇
　　　　　　王瑞妙
　　　　　　王源皓
　　　　　　王賢仁
　　　　　　王賢文
共　　　同
訴訟代理人　李建民律師
上列當事人間分配表異議之訴事件，本院於一百年二月十四日言
詞辯論終結，判決如下：
    主      文
法務部行政執行署台北行政執行處92年稅執字第130367號贈與稅
行政執行事件分配表中，關於抵押權人王毓財之繼承人即被告王
品潔等應分配金額第一順位抵押權新臺幣伍佰萬元及參與分配執
行費新臺幣肆萬元部分，應更正為零。
訴訟費用由被告負擔。
    事實及理由
一、原告起訴主張：
（一）原告係欠稅義務人高炎泉之養女，與訴外人高麗卿等均為
      高炎泉之繼承人。因高炎泉欠繳贈與稅，遭法務部行政執
      行署台北行政執行處以92年稅執字第130367號案件拍賣高
      炎泉之遺產即台北市○○區○○段4小段245地號土地（權
      利範圍：2分之1，下稱系爭土地）清償稅款，經行政執行
      處作成分配表後，原告始發現系爭土地前於民國79年11月
      30 日由高炎泉設定最高限額抵押權新臺幣（下同）5OO萬
      予訴外人王毓財，惟高炎泉於斯時已87歲並臥病在床，系
      爭抵押權設定實係遭他人偽造，高炎泉與王毓財間並無債
      權債務關係，且被告王源昌、王瑞鳳、王瑞琇、王瑞妙、
      王賢仁、王賢文於系爭行政執行案件亦陳報証稱並無抵押
      債權存在。從而台北行政執行處99年8月5日北執92年贈稅
      執特專字第00130367號分配表債權序號2所列執行費、序
      號3所列第一順位抵押權應予除去。又王毓財於86年間死
      亡，被告等為其繼承人等語。爰依行政執行法第26條、強
      制執行法第41條規定，提起本訴。並聲明：法務部行政執
      行署台北行政執行處92年稅執字第130367號贈與稅行政執
      行事件分配表中，有關抵押權人王毓財之繼承人即被告王
      品潔等應分配金額第一順位抵押權500萬元及參與分配執
      行費4萬元部分，應更正為0。
（二）對被告抗辯之陳述：分配表異議之訴之性質，屬形成之訴
      ，其訴訟標的為原告主張分配表上被告之分配額及原告之
      分配額與法律規定不一致，亦即對分配表之異議權。揆其
      內含，非屬民法第828條第3項所訂公同共有物之其他權利
      行使之範圍。退步言，本件原告與其他公同共有人多年未
      有來往無法得知現居住處，自屬事實上無法得其同意之情
      形，依最高法院85年台上字第1059號裁判意旨，為全體公
      同共有人之利益計，僅由原告一人起訴，自不得謂當事人
      適格要件有所欠缺。又原告起訴請求更正分配表，縱屬本
      於公同共有物權利之行使，依民法第828條第2項、第821
      條規定，原告自得單獨起訴，沒有當事人不適格之疑。
二、被告則抗辯以：
（一）高炎泉之繼承人除原告高春好外，尚有繼承人高麗珠、高
      麗寶、高全揚、高麗卿、高素珍、高演松、高麗華、高裕
      富等8人。依民法第1151條、第828條第3項規定，應由高
      炎泉之全體繼承人一同起訴，當事人之適格始無欠缺。惟
      本案僅由高春好一人起訴，於法不合。
（二）王毓財於79年11月30日與高炎泉簽訂系爭土地抵押權設定
      契約書後，雙方又於79年12月10日共同委任代書蔡瑞和辦
      理抵押權設定登記，王毓財交付500萬元予高炎泉時，蔡
      瑞和確有在場見聞。86年間王毓財住院時，高炎泉之繼承
      人之一高麗寶及江三郎曾至醫院探視，當時王毓財曾提示
      500萬元借據給江三郎及高麗寶看，足證本件500萬元之抵
      押權債權確實存在。原告所提原證5號陳報狀，僅由王源
      昌、王瑞鳳、王瑞琇、王瑞妙、王賢仁、王賢文簽章，王
      毓財之其餘繼承人即塗秀英、王源皓、王品潔、王品璇等
      4人並未在上開原證5號陳報狀共同簽章，該陳報狀應屬無
      效。且該陳報狀所為認諾，對塗秀英、王源皓、王品潔及
      王品璇為不利益之行為，揆諸民事訴訟法第56條第1項第1
      款規定意旨，對於被告全體不生效力，併此陳明。並聲明
      ：原告之訴駁回。
三、兩造不爭執及爭執之事項：
（一）兩造不爭執事項：
    1、依土地登記申請書及土地抵押權設定契約書之記載，原
       告被繼承人高炎泉於79年11月30日將系爭臺北市○○區
       ○○段4小段245地號土地（下稱系爭245地號土地）權利
       範圍二分之一設定最高限額新臺幣（下同）500萬元抵押
       權予被告被繼承人王毓財（見本院卷第10、11頁）。
    2、系爭245地號土地經法務部行政執行署台北行政執行處
       拍賣，經臺北行政執行處製作分配表，被告可受分配第
       一順位抵押權500萬元及參與分配執行費40,000元（見本
       院卷第8、9頁）。
    3、原告於99年8月19日向法務部行政執行署台北行政執行處
       具狀對被告上開所受分配金額聲明異議。
（二）爭執部分：
    1、原告提起本件分配表異議之訴，是否須與被繼承人高炎
       泉之其他繼承人一同起訴？
    2、本件最高限額500萬元抵押債權是否存在？抵押權設定是
       否由被繼承人高炎泉同意或授權為之？
四、得心證之理由
    原告主張高炎泉並未向王毓財抵押借款，抵押權設定亦非高
    炎泉所為，被告則以前詞置辯，茲就本件上開爭點論述如下
    ：
（一）按「共同繼承之遺產在分割以前，應為各繼承人公同共有
      ，如公同共有人中之一人或數人，以其他公同共有人處分
      共有物為無效，對於主張因處分而取得權利之人，雖非不
      可提起確認該物仍屬公同共有人全體所有之訴，但提起確
      認自己部分公同共有權存在或交還自己部分之訴，則為法
      所不許」（本院三十七年上字第七三○二號判例參照)。
      本件上訴人起訴主張被上訴人逕為繼承登記，侵害其他繼
      承人權利，係屬無效，而請求塗銷登記，乃係回復屬於全
      體繼承人即公同共有人所有。依上開判例意旨以觀，上訴
      人一人起訴，於法似無不合。最高法院91年台上字第890
      號判決意旨可資參照。是本件原告為各繼承人所公同共有
      之繼承財產，主張被告等所公同共有之抵押債權不存在，
      不得就繼承財產參與分配，而提出分配表異議之訴，亦無
      非維護全體公同共有人之財產之利益，按諸前揭說明，原
      告單獨起訴，難認無據。
（二）按債權人或債務人對於分配表所載各債權人之債權或分配
      金額有不同意者，應於分配期日1日前，向執行法院提出
      書狀，聲明異議；異議未終結者，為異議之債權人或債務
      人，得向執行法院對為反對陳述之債權人或債務人提起分
      配表異議之訴，強制執行法第39條第1項、第41條第1項前
      段分別定有明文。而系爭執行事件，定於99年8月20日實
      行分配，原告於分配期日前之同年8月19日以書狀對分配
      之債權金額聲明異議，並在異議未終結前之同年8月25日
      提起本件分配表異議之訴，有法務部行政執行署台北行政
      執行處99年8月5日北執孝92贈稅執特專字第00130367號通
      知、聲明異議狀在卷可稽（見本院卷第8及14頁），是原
      告提起本件分配表異議之訴，亦無不合。
（三）本件既需審酌王毓財之抵押權及所擔保之債權是否存在，
      則「上訴人係否認曾與被上訴人訂立買賣某號股份之契約
      ，提起消極確認之訴，按照舉證責任分配之原則，應由主
      張買賣契約存在之被上訴人，就訂立買賣契約之事實負舉
      證之責。」有最高法院28年上字第11號判例可稽，本件原
      告否認高炎泉有與王毓財成立抵押權設定及借貸契約，依
      上開判例所示，即應由被告就訂立抵押權設定及借貸之事
      實負舉證責任。被告抗辯王毓財臥病住院時，曾告知高炎
      泉之另一被繼承人高麗寶及其配偶江三郎與高炎泉有500
      萬債權且提示借據之事，非特與原告王源皓於本院所陳述
      「我父親生病的期間，他告訴我，有一位高麗寶還有他先
      生江三郎向我父親借錢，我不知道借多少錢，我記得當時
      我父親有拿借條給我看，當時江先生也在，沒有其他人在
      場，我當時不是很在意，因為我只擔心我父親的身體，後
      來我就回美國了，剛下飛機又接到病危通知，所以我又從
      美國趕回臺灣，到底多少錢我現在不記得了。」之事出入
      甚鉅（見本院卷第29頁反面），且證人江三郎於本院結證
      稱未曾經王毓財告知借款與高炎泉有等情（見本院卷第80
      頁反面）。另辦理抵押權設定之代書蔡瑞和亦已經死亡（
      見本院卷第91頁所附戶籍謄本），本件王毓財與高炎泉間
      究否存有借貸關係並因而設定抵押權，已堪置疑。遑論，
      500萬債權數額非小，倘確有此一抵押債權，被告王源昌
      、王瑞鳳、王瑞琇、王瑞妙、王賢仁、王賢文何以於系爭
      行政執行案件陳報並無抵押債權存在（見本院卷第13頁）
      ，又豈是因高炎泉之被繼承人高麗寶慫恿而能輕易為之，
      凡此，均顯與常情有悖，被告復未能舉證證明，其等嗣又
      抗辯確有抵押權及所擔保債權存在云云，尚乏實證，要難
      遽信。
五、綜上所述，被告不能舉證證明王毓財與高炎泉間確有抵押債
    權及抵押權之存立，原告主張系爭抵押權設定及債權並不存
    在，分配表將之列入分配，殊有未洽等語應可採信。從而，
    原告依行政執行法第26條、強制執行法第41條第1項規定，
    提起本件分配表異議之訴，請求就法務部行政執行署台北行
    政執行處92年稅執字第130367號贈與稅行政執行事件分配表
    中，有關抵押權人王毓財之繼承人即被告王品潔等應分配金
    額第一順位抵押權500萬元及參與分配執行費4萬元部分，應
    更正為0，為有理由，應予准許。
六、本件事證已臻明確，兩造其餘攻擊防禦方法，經審酌後，或
    與本件無涉，或與判決結果不生影響，毋庸一一論列，併此
    敘明。
七、訴訟費用之負擔：民事訴訟法第78條。
中    華    民    國   100    年    2     月    25    日
                  民事第七庭    法  官  吳定亞
以上正本係照原本作成。
如對本判決上訴，須於判決送達後20日內向本院提出上訴狀。如
委任律師提起上訴者，應一併繳納上訴審裁判費。
中    華    民    國   100    年    2     月    25    日
                                書記官  張婕妤